最高法院刑事判決　　　　　　　　　　　　　　　八十八年度台上字第一二二八號
　　上　訴　人　甲○○
右上訴人因貪污案件，不服台灣高等法院中華民國八十七年十月二十九日第二審判決
（八十七年度上訴字第二四七六號，起訴案號：台灣台北地方法院檢察署八十六年度
偵字第五九九四、一九六七四號），提起上訴，本院判決如左：
    主  文
原判決關於甲○○部分撤銷，發回台灣高等法院。
    理  由
本件原判決認定上訴人甲○○於民國八十五年七月間，原在台北市政府警察局中山分
局中山一派出所第二十一警勤區任職警員，為依法令從事公務之人員。台北市政府警
察局中山分局第七組發出交辦（查）單給中山一派出所指示查報南京東路、新生北路
、長安東路、林森北路間，台北市○○○路一○七巷二十八號高能開發股份有限公司
（下稱高能公司）經營之高能停車場設於四條道路內各巷道之廣告招牌及指標請取締
拆除，中山一派出所交上訴人查報辦理。上訴人於八十五年七月二十七日祇就其勤務
區○○○○○路一○七巷口高能停車場所設廣告招牌開立「舉發違反道路交通管理事
件通知單」交予高能公司副總經理郭芳彥，並由中山一派出所將已查報情形回覆台北
市政府警察局中山分局（惟事實上仍有非上訴人轄區之多個廣告招牌未予查報）。上
訴人明知前述查報案已辦結，有關強制拆除事項已非其主管之事務，竟意圖為自己不
法之所有，利用其職務上查報上開廣告之機會，於八十五年八月初某日下午五時許，
以電話找郭芳彥到林森北路之路邊見面，告稱高能停車場在南京東路、新生北路、長
安東路、林森北路間設立之指標，經人檢舉，今晚就要來拆除等語，使郭芳彥信以為
真，請上訴人寬限幾天自行處理。二人分手後，約一小時後，上訴人再以電話聯絡郭
芳彥佯稱本案已由他壓下，今晚不會來拆了等語，以資取信。數日後（同年月八月十
日前）上訴人穿著便服到高能停車場找郭芳彥，並稱：「你交待的事我有處理」等語
，郭芳彥由其口氣知悉上訴人有索取財物之意思，即拿出新台幣（下同）一萬元交由
高能停車場經理方立行轉交給上訴人，上訴人即予以收取等情。因而撤銷第一審法院
關於上訴人部分之判決，論處上訴人依據法令從事公務之人員，利用職務上之機會詐
取財物罪刑，固非無見。惟查：(一)、有罪判決書之事實一欄為適用法令之根據，應將
法院依職權認定與罪名之成立、論罪科刑有關之事實，詳記於事實欄內，然後於理由
內逐一說明其憑以認定之證據，以使事實與理由兩相一致，方為合法，倘事實欄已有
及，而理由內未加說明，是為理由不備，理由已加說明，而事實欄無此記載，則理
由失其依據，均足構成撤銷之原因。而修正前貪污治罪條例第五條第一項第二款之公
務員利用職務上之機會，詐取財物罪，性質上仍屬詐欺罪之一種，故應以行為人（依
據法令從事公務之人員，或受公務機關委託承辦公務之人）有圖為自己不法所有之主
觀犯意存在，並表現於外，在客觀上有利用其可乘之事機而使相對人陷於錯誤致交付
財物，為其構成要件。原判決理由內就上訴人犯罪所憑證據係說明：「(一)、郭芳彥於
八十六年二月五日在警訊中否認有交付財物予被告，稱：『遭簡員婉拒』，嗣於同年
二月十二日更正其前述供詞，稱：『八十五年八月初，當時警員甲○○便衣，至本
停車場，我透過本公司經理方立行當場以一萬元行賄簡員』、『我第一次筆錄隱瞞部
分事實，是怕影響簡員前途』等語，證人方立行在警訊中亦證稱：『警員甲○○於八
十五年八月初來高能停車場大呼小呼有關廣告招牌未符規定之情事時，郭芳彥當時以
一萬元透過我當場行賄警員甲○○』，並有警卷內高能停車場，於八十五年八月十日
支付『交際費車塔指示牌』一萬元之轉帳傳票影本一件及郭芳彥提出之甲○○名片一
張（加寫呼叫器號碼000－000－000，行動電話號碼：000－000－0
00）可證，經原審傳訊證人方立行，亦再陳稱八十五年二月五日警訊之供述實在。
(二)、郭芳彥於本院時亦仍陳稱有委請方立行交付一萬元予甲○○情事；證人方立行於
本院時則稱伊將錢交付甲○○後有問郭芳彥，郭芳彥表示係因為警察之前有來說要拆
廣告招牌，錢是要給警員買飲料。」（見原判決理由甲一之(一)、(二)）。關於一萬元或
稱為行賄、或稱為交際費或稱為要給買飲料，並不一致，倘係收受賄賂，即非利用職
務上之機會詐取財物罪，原判決採信郭芳彥、方立行於警訊所供述向上訴人行賄一萬
元資為判罪之依據，已與認定係詐欺之事實不相符合；且收錢、交錢係上訴人與郭芳
彥、方立行雙方對立關係，上訴人自始否認有因拆除停車場廣告招牌收取一萬元情事
，而原判決事實欄認定：「甲○○於八十五年八月初某日下午五時許，以電話找郭芳
彥到林森北路之路邊見面，告稱高能停車場在南京東路、新生北路、長安東路、林森
北路間設立之指標，經人檢舉，今晚就要來拆除等語，使郭芳彥信以為真，請甲○○
寬限幾天自行處理。二人分手後，約一小時後，甲○○再以電話聯絡郭芳彥佯稱本案
已由他壓下，今晚不會來拆了，以資取信。」但理由內遍查並未說明該事實所憑證據
，則上訴人是否構成原判決宣告之罪名，自無從憑斷。(二)、郭芳彥於檢察官偵查時對
所問：「甲○○有表示幫你們處理招牌免拆除的事﹖」答稱：「沒有。」問：「招牌
究竟有無核准﹖」答以：「有申請，停管處也有來看。」「我想招牌應沒有違規。」
並稱：給他一萬元不是為了處理招牌免拆除的事，是為了維持良好關係才給的，也沒
有拜託警員處理招牌的事，八十三年申請停車場時，就有附標誌位置圖的資料，後來
自動拆招牌不是因警員開罰單才拆，是因隔壁商店裝璜要裝招牌，才與我們商量拆掉
，其他部分都沒有拆，被開罰鍰因為想祇有一千元，所以不提出異議（見偵查卷第四
七頁、第四八頁正面、第六十頁），則依上揭郭芳彥所述，高能公司所設廣告招牌係
合法申請設置，並未違法，其受上訴人告發違章事實所涉情節，亦認為應係誤會，但
因罰鍰金額過低（僅一千元），認無提出異議之必要。似此郭芳彥認高能公司設置之
廣告招牌並無違規，自未因上訴人之誆稱而陷於錯誤交付財物，原判決認上訴人收取
高能公司之一萬元，係成立修正前貪污治罪條例第五條第一項第二款之罪，即與上引
卷內資料不符而有違誤。上訴意旨執以指摘原判決此部分不當，非無理由，應認該部
分有撤銷發回更審之原因。
據上論結，應依刑事訴訟法第三百九十七條、第四百零一條，判決如主文。
中      華      民      國    八十八    年      三      月     十二     日
                              最高法院刑事第一庭
                                  審判長法官  施  文  仁
                                        法官  陳  炳  煌
                                        法官  張  淳  淙
                                        法官  林  錦  芳
                                        法官  蔡  清  遊
      右正本證明與原本無異
                                              書  記  官
中      華      民      國    八十八    年      三      月     十七     日
